【裁判字號】    91,訴,1714
【裁判日期】    920630
【裁判案由】    返還不當得利
【裁判全文】
臺灣臺北地方法院民事判決                        九十一年度訴字第一七一四號
    原      告  長亨營造股份有限公司
    法定代理人  乙○○
    訴訟代理人  梁穗昌律師
    複代理人    李夏菁律師
    被      告  甲○○
    訴訟代理人  石展吉
                劉智園律師
                黃淑華律師
右當事人間請求返還不當得利事件，經台灣士林地方法院移送前來，本院判決如左：
    主  文
原告之訴及其假執行之聲請均駁回。
訴訟費用由原告負擔。
    事  實
甲、原告方面：
壹、聲明：
一、被告應給付原告新台幣（下同）一百二十萬元，及自民國八十六年七月九日起至
    清償日止，按年息百分之五計算之利息。
二、原告願以現金或銀行可轉讓定期存單供擔保，請准宣告假執行。
貳、陳述：
一、原告前曾為建立與銀行間之關係，委任被告保管原告公司於泛亞銀行台北分行開
    立帳號00000000000-0號帳戶（下稱系爭帳戶）之存摺、印章，嗣被告於八十六
    年七月九日藉口代原告公司從事公關等事務之用，自系爭帳戶提領現金一百二十
    萬元，然經原告催請被告提出相關單據明細，並為計算確實支出金額，如有剩餘
    並應返還餘額，惟被告均飾詞諉卸拒不提出計算及說明，爰以起訴狀繕本之送達
    作為終止委任契約之意思表示，並再次通知被告依法提出計算表、支出憑証及說
    明，詎被告仍拒不提出，應認原告之主張為真實。又被告係自八十六年七月九日
    即行提領花用原告公司之存款，故爰依不當得利及返還受託物之法律關係請求被
    告給付如訴之聲明所示之金額及利息。
二、對被告抗辯所為之陳述：
（一）被告辯稱其係基於合夥而合法控管持有印章、存摺等語，並非真實。蓋原告係
      公司組織，並非合夥團体。且被告於台灣士林地方法院九十年度重訴字第二四
      二號返還不當得利事件中亦以合夥為辯，已遭承辦上開案件之法官於判決中駁
      斥。況兩造之訴訟迄今已逾二年，然被告迄未能提出証據證明其係與何人合夥
      及出資之金額，是被告上開辯詞並無足採。
（二）被告另稱系爭一百二十萬元係交予了中師父之供養金，並以證人陳君瑜之證詞
      及協議書為証，惟查：
  １、証人陳君瑜所述顯係勾串之詞，除了許多關鍵情節皆以忘了、不記得搪塞外，
      其所述情節更明顯與被告所述不符，連最關鍵時、地究竟被告有無介紹陳君瑜
      予了中師父認識？在善導寺待多久？二人所述竟天南地北，完全不同，是證人
      陳君瑜之證詞不足為信。
  ２、了中師父結証稱被告確無交予一百二十萬元之供養金予伊，且財團法人台北市
      淨宗善導寺（下稱善導寺）未曾與原告公司簽訂大雄寶殿新建工程協議書等語
      ，而協議書上原告公司之代表人吳炳煌亦非原告公司之負責人，故被告所提出
      之協議書顯非真正。
  ３、原告公司與善導寺簽訂之工程合約就付款辦法所為之約定與被告所提出之協議
      書，完全不同，更與該協議書第三條應於八十六年四月十五日前簽訂工程正式
      合約不符。再者，上開協議書第五條係約定：「乙方於簽訂本協議所示工程合
      約後，以總價之六％捐助甲方指定之慈善、公益、文教團体。捐贈比例如左：
      一、工程預付款支付時捐出前項捐款之半數。二、工程發包後三個月內另捐出
      前項捐款之四分之一。三、工程發包後六個月內另捐出前項捐款之四分之一。
      」核與被告辯稱係以現金支付了中師父供養金云云不符。況上開約定亦未經雙
      方同意載入正式合約，足証該協議書縱使真實，亦因雙方後來正式協議已另有
      合意而無效。否則依該協議書第五條第一款約定，原告於善導寺支付預付款時
      即應依指定捐獻一千五百萬元給公益團体，而非被告所稱之一百二十萬元。又
      善導寺當時已交付五千萬元之工程款予原告，依協議書之約定，原告應捐款三
      百萬元，亦非被告所稱之一百二十萬元。且捐款對象係善導寺指定之文教、慈
      善團体，並非捐給私人。尤有甚者，鈞院一再質問系爭協議書係於何時、何處
      簽蓋，被告竟一問三不知，以忘了搪塞。再者，被告自承系爭協議書係其與了
      中師父洽談云云，惟又稱洽談時其不在場，足見被告所云不僅矛盾不實，且與
      系爭協議書之約定迥然不符，自不可採。
參、證據：提出取款憑條、存證信函、掛號郵件收件回執、被告於台灣士林地方法院
    九十年度重訴字第二四二號返還不當得利事件中所提出之書狀、系爭帳戶之存摺
    明細為證。
乙、被告方面：
壹、聲明：原告之訴駁回及假執行之聲請。如受不利判決，願以現金或同面額之土地
    銀行無記名可轉讓定期存單為擔保，請准免為假執行。
貳、陳述：
一、兩造間並無原告所主張之委任關係存在：
    被告持有系爭帳戶之存摺、印章，目的並非在建立銀行與原告公司間之關係，亦
    非單純保管存摺、印章，而係基於與訴外人林世華間之合夥約定，控管原告公司
    之資金，是原告主張其為進行銀行公關而將存摺印章交由被告保管之委任關係並
    不存在。又縱鈞院認系爭一百二十萬元確非支應公關之用，然此亦與原告主張委
    任被告從事銀行公關保管存摺乙事無涉，蓋原告不能執被告之抗辯不成立反證其
    主張之真正。
二、被告係本於合夥關係而持有系爭帳戶之存摺、印章：
（一）八十五年間被告因協助完成解決玄奘大學所有土地問題，玄奘大學創辦人了中
      師父乃請被告於建校前協助玄奘大學興建學生宿舍，有關此學生宿舍之工程，
      被告隨即請林世華建築師設計該宿舍，並與林世華（或林世華之家族）合夥取
      得原告公司百分之五十五的股權，並約定各占一半即百分之二七．五股權，而
      關於被告方之股權由妻姊陳君瑜持有，並任公司監察人以監督公司業務之執行
      （被告於台灣士林地方法院九十年度重訴字第二四二號返還不當得利事件審理
      時，方得知林世華僅登記百分之二十五股權即三十七萬五千股在陳君瑜名下，
      並且赫然發現八十六年八、九月間未經被告及陳君瑜同意，竟將股權移轉予乙
      ○○之夫林世楊），而林世華方之股權則由其妹林碧珥、兄嫂林楊淑廷、乙○
      ○持有，並由兄嫂乙○○擔任董事長一職，此事實已為台灣士林地方法院九十
      年度重訴字第二四二號判決所肯認。此外，因被告與林世華係以原告公司為名
      合夥經營工程營造，雙方並約定工程利潤各分一半，且由於原告公司負責人乙
      職係由林世華之兄嫂乙○○擔任，而玄奘大學學生宿舍及善導寺大雄寶殿工程
      之取得係因被告之故，所以雙方同意合夥所取得之款項由被告控管，林世華家
      族亦同意被告於取得工程頭期款時，有關公關費用包括法會捐贈等及被告之利
      潤得先支應一部分，被告在當下亦認為此足以保障自己之合夥權利，方同意原
      告公司之負責人名義由林世華方之兄嫂乙○○擔任之。
（二）八十六年元月間被告透過了中師父商討善導寺大雄寶殿大樓興建工程之取得事
      宜，善導寺之代表人了中師父要求須以工程款之百分之六捐助之，嗣於八十六
      年七月間即以原告公司之名簽訂工程合約，取得該大雄寶殿興建工程，而為處
      理大雄寶殿工程之工程款事宜，林世華在八十六年七月四日指示其兄嫂乙○○
      在泛亞銀行台北分行開立系爭帳戶，林世華將該帳戶之存摺印章交由被告保管
      ，以便被告對工程款之取得能控管，而被告在取得工程頭期款二千萬元支票後
      即於八十六年七月上旬存入該戶頭，並於八十六年七月九日領取該款項之百分
      之六即一百二十萬元交給了中師父，作為大雄寶殿工程之公關費用即了中師父
      之供養金。
（三）證人了中師父固否認其曾收受被告所交付之一百二十萬元供養金，然其既不否
      認協議書上之印章形式上為真正，足見證人了中師父已不再堅決否認收取一百
      二十萬元之情事。至善導寺雖已交付五千萬元工程款予原告，但因票載日期約
      為八十六年八月十九日（面額二千萬元）、同年九月十八日（面額一千萬元）
      之兩張支票，因原告法定代理人沈怡莉於同年八月二十六日至泛亞銀行以「其
      他理由」變更印鑑章及重新領取存摺，致被告不及將百分之六供養金給付了中
      師父。且觀證人了中師父證稱：「與原告訂約後，林世華向我說林世華與甲○
      ○不合，為何不合我不清楚，誰是誰非我也不知道。但不能影響大雄寶殿的工
      程，後來我要求原告解約，原告後來也解約了，所以我重新與友信公司訂約」
      等語，而該友信營造有限公司之負責人為林世陽，乃林世華之兄，乙○○之夫
      ，可知林世華家族為獨占承包工程可得之工程利益，違背合夥約定，另以其他
      公司名義侵吞本件工程，被告實感無奈，而證人了中師父亦因已解除該工程合
      約而無正當收取一百二十萬元供養金之理由，故方於鈞院證稱其並未收取一百
      二十萬元之供養金。
（四）原告雖又質疑系爭協議書之真正性，然查，由於八十六年一月間簽訂協議書時
      ，被告與林世華間對於取得股權後以誰名義為原告公司之負責人還未確定（乙
      ○○登記為負責人係在八十六年三月間），故方由吳炳煌代表原告簽訂玄奘大
      學學生宿舍之工程合約及系爭協議書。至於大雄寶殿新建工程合約雖未在協議
      書所約定之四月十五日前簽訂，但協議書係工程合約之預約，正式合約之簽訂
      發生遲延，亦不違常情，尚不能以此即否認該協議書之真正。
三、綜上所陳，原告主張委任或不當得利之法律關係不僅未盡舉證之責，亦有悖事實
    ，爰請求駁回原告之訴。
參、證據：提出陳君瑜、陳美曄之
    林地方法院九十年度重訴字第二四二號返還不當得利事件九十一年五月七日及同
    年六月十一日筆錄、台灣士林地方法院九十年重訴字第二四二號判決、系爭帳戶
    之存摺明細、匯出匯款回條聯、友信營造有限公司之基本資料查詢、大雄寶殿大
    樓新建工程合約及協議書為證，並聲請訊問證人陳君瑜、了中師父。
丙、本院依職權調閱原告公司登記案卷。
    理  由
壹、原告主張：原告前曾為建立與銀行間之關係，委任被告保管系爭帳戶之存摺、印
    章，嗣被告於八十六年七月九日藉口代原告公司從事公關等事務之用，自系爭帳
    戶提領現金一百二十萬元，然經原告催請被告提出相關單據明細，並為計算確實
    支出金額，如有剩餘並應返還餘額，惟被告均飾詞諉卸拒不提出計算及說明，爰
    以起訴狀繕本之送達作為終止委任契約之意思表示，並再次通知被告依法提出計
    算表、支出憑証及說明，詎被告仍拒不提出，應認原告之主張為真實。又被告係
    自八十六年七月九日即行提領花用原告公司之存款，故爰依不當得利及返還受託
    物之法律關係請求被告給付如訴之聲明所示之金額及利息等語。
貳、被告則以：被告持有系爭帳戶之存摺、印章，目的並非在建立銀行與原告公司間
    之關係，亦非單純保管存摺、印章，而係基於與林世華間之合夥約定，控管原告
    公司之資金，是原告主張其為進行銀行公關而將存摺印章交由被告保管之委任關
    係並不存在。至於被告提領系爭帳戶內一百二十萬元，係基於原告與善導寺間之
    協議而交付予善導寺之代表了中師父，並未侵占之等語置辯。
參、兩造不爭執之事實：
一、系爭帳戶之存摺、印章在八十六年八月二十六日原告法定代理人變更印鑑，並重
    新領取存摺前，係由被告持有並保管之。
二、被告於八十六年七月九日自系爭帳戶領取一百二十萬元。
肆、本件之爭點如下：
一、兩造間有無原告所主張之委任關係存在？
二、被告自系爭帳戶領取一百二十萬元之用途為何？
伍、茲就前開爭點分述如下：
一、按主張法律關係存在之當事人，須就該法律關係發生所須具備之特別要件，負舉
    證責任。又不當得利返還請求權，以無法律上之原因而受利益為其成立要件之一
    ，故主張此項請求權成立之原告，亦應就無法律上之原因而受利益之事實，負舉
    證責任。次按民事訴訟如係由原告主張權利者，應先由原告負舉證之責，若原告
    先不能舉證，以證實自己主張之事實為真實，則被告就其抗辯事實即令不能舉證
    ，或其所舉證據尚有疵累，亦應駁回原告之請求，合先敘明。
二、本件原告主張兩造間有委任關係存在，為被告否認之，是原告自應就其所主張之
    事實負舉證責任。經查，被告雖持有系爭帳戶之存摺印章，然其持有該存摺印章
    之法律關係並非一定為原告所述之委任關係。且查，原告公司於八十六年二月十
    二日始申請變更組織為長亨營造股份有限公司，新加入股東林世華之妹林碧珥（
    持股十五萬股，占全部股數一百五十萬股百分之十）、林世華之兄嫂林楊淑廷（
    持股十五萬股）、乙○○（持股十五萬股）及被告之妻姊陳君瑜（持股三十七萬
    五千股, 占全部股數百分之二十五）等人，並於同日改選董監事，由乙○○擔任
    董事長，林碧珥、林楊淑廷擔任董事，陳君瑜擔任監察人，任期均自八十六年二
    月十五日起至八十九年二月十四日止之事實，業經本院調閱原告公司登記案卷查
    核屬實。又證人林世華於台灣士林地方法院九十年度重訴字第二四二號返還不當
    得利事件審理時證稱：「：：當初是被告介紹玄奘大學的一位段姓秘書給我們認
    識，後來我們取得工程的設計案，因為他跟段秘書很熟，最初時工程要發包，他
    有提到要一起合作做營造工程，被告介紹我們取得長亨營造百分之五十五的股權
    ，我們有取得長亨營造百分之五十五之股權，當時其他股東先替被告墊款占有百
    分之五十五股權的一部分，實際上被告並沒有拿錢出來，後來被告表示財務有困
    難不方便以其名義投資，就以他姨子的名義投資長亨營造：：」、「當時有約定
    被告占一定股權的百分比，做本件營造的工程，被告的股權都是由其他股東先墊
    款，當時股東認為被告曾擔任營造工會的秘書長，關係很好，所以找他一起來投
    資，而且把股權登記在被告姨子名下，利潤按股權分配，但是他一直沒有繳股金
    ，：：」、「後來我人去國外，林世陽有打電話給我說被告與泛亞銀行的關係良
    好，被告能夠幫忙我們建立與銀行的往來關係，被告希望我們在銀行開一個戶頭
    建立關係，我回國後林世陽才跟我說此事，我認為開一個戶頭沒有關係，林世陽
    告訴我說被告將帳戶的印鑑及存摺帶走以便與銀行建立關係，：：」等語（參台
    灣士林地方法院九十年度重訴字第二四二號案卷第二卷第七至十頁）；另證人陳
    敏彥亦在上開案件審理時證稱：「我認識甲○○是因為他是台灣區營造工會總幹
    事，我之前並不認識林世華，在八十六年一月下旬王請林世華兄弟，約我在台北
    力霸飯店一樓吃飯，吃飯時他們談及玄奘大學要蓋男生宿舍，他們一起講是合夥
    ，請我去擔任他們的下包，我幫忙他們放樣、整地、模板、鋼筋這四樣工程，該
    工程在該年二月一日開工」、「他們只是用閩南語講說要一起做這個工程，合夥
    內容為何我不清楚，利益如何分配亦不清楚」等語（參上開案卷第一卷第一五○
    、一五一頁），再參諸被告持有原告公司之存摺、印章等情，足見被告謂其與林
    世華間約定取得原告公司百分之五十五股權，以原告公司為名經營工程營造，被
    告方之股權由妻姐陳君瑜持有，林世華方之股權則由其妹林碧珥、兄嫂林楊淑廷
    、乙○○持有乙節，應非虛妄。至林世華雖又證稱：「：：後來被告因為經濟狀
    況變差且認為沒有利潤就不想投資了，所以才退出合夥：：」等語（參上開案卷
    第二卷第十頁），然參諸原告公司之登記案卷，可知陳君瑜之股權移轉予林世陽
    並解任其監察人之職務，係在八十六年八月三十日以後之事，是被告縱使事後退
    出合夥關係，亦未影響其退出合夥即八十六年八月三十日前，其基於合夥約定所
    為之行為。再者，原告雖為公司組織，但公司組織之內部關係亦有可能為合夥關
    係，尚難以原告之組織即排除被告與林世華間之合夥約定。故被告辯稱其係基於
    與林世華間之合夥約定而持有系爭帳戶之存摺、印章等語，堪予採信。況且，縱
    被告所辯無足採信，然揆諸前揭說明，原告亦應就其所主張之委任關係負舉證責
    任，惟原告迄本件言詞辯論終結前除提出被告所寄發之存證信函外，復未舉他證
    以實其說，是原告以被告於存證信函及本件審理時自承其持有系爭帳戶存摺及印
    章之事實，即遽認兩造間有其所述之委任關係存在，洵無足採。
三、再查，證人陳君瑜結證稱：「在八十六年暑假，我到台北玩，要回高雄時，麻煩
    被告載我到車站坐車，當時被告臨時有事要到銀行，我就與他一起到銀行，當時
    我看到被告領了一百二十萬的現金，我問被告為何不領支票，被告答是要給師父
    的供養金。之後我們一起到善導寺，被告將：：一百二十萬的現金交給師父，當
    時我有迴避，不久被告就出來載我到車站坐車」、「是從內湖出發到銀行」、「
    （問：被告是載你到哪一家銀行領款？）是泛亞銀行台北分行，是在下午載我去
    的。我有一起進去銀行」、「（問：被告到善導寺時有無跟著進去？）有，坐電
    梯到三樓的地方」等語，核與隔離訊問之被告所述：「壹佰二十萬元是之前與了
    中師父約定的，是在八十六年七月九日我在泛亞銀行台北分行領錢，當天是證人
    陳君瑜陪同我去的，因為她要回高雄，我要開車載她到車站去，所以請他陪我一
    起到銀行去領錢」、「（問：從何處載證人陳君瑜到銀行？）從內湖，是在中午
    的時候載的」、「（問：在善導寺何處將錢交給了中師父？）在慈恩大樓的樓上
    ，是幾樓我忘記了」、「證人陳君瑜陪我上去以後，我就介紹一下，證人陳君瑜
    就出去了，但錢是在介紹之前就交給師父了」、「（問：為何陳君瑜要出去？）
    陳君瑜可能要避嫌」等語大致相符（均參本院九十二年二月十一日筆錄），雖其
    等就逗留之時間、有無介紹予了中師父等節之陳述相異，但本件訊問證人之時間
    為九十二年二月十一日，距離事件發生之八十六年七月九日，已有五年餘，故就
    其等記憶所為之陳述雖有部分矛盾，亦屬常情，是自難以上開些微相異之陳述，
    即否認證人陳君瑜證詞之真正。至證人了中師父固否認曾收受一百二十萬元之供
    養金，惟查，依被告提出原告於八十六年一月十八日與善導寺就大雄寶殿大樓新
    建工程簽訂之協議第五條約定：「乙方（即原告）於簽訂本協議所示工程合約後
    ，以總價之六%捐助甲方（即善導寺）指定之慈善、公益、文教團體。：：」，
    故原告有依上開約定支付工程款百分之六予善導寺所指定之公益團體之義務。而
    原告與善導寺係於八十六年七月十一日簽訂大雄寶殿大樓新建工程合約，並簽發
    面額分別為二千萬元、二千萬元、一千萬元；發票日各為八十六年七月五日、同
    年八月十九日、同年九月十八日之支票三紙予被告，以支付上開工程合約第一期
    款五千萬元等情，亦有大雄寶殿大樓新建工程合約在卷可稽，且為原告所不爭執
    ，故被告陳稱其於前開面額二千萬元之支票於八十六年七月五日兌現後之同年月
    九日將工程款二千萬元之百分之六即一百二十萬元交付了中師父，顯非無據。至
    證人了中師父雖又稱其並未簽訂上揭協議書，惟證人了中師父並未爭執上揭協議
    書關於「了中」之印文之形式上真正，且其復未主張該印文係遭盜用，足見了中
    師父所為其並未簽訂該協議書之證詞並無足採。綜合上情，可證被告辯稱其將一
    百二十萬元支付予了中師父等語，尚屬可信。此外，原告復未舉證證明被告有何
    不當得利之情事，是原告主張被告自系爭帳戶領取一百二十萬元花用，復未能提
    出相關單據以資說明，顯係無法律上之原因而受有不當得利等語，亦無足取。
陸、綜上所述，本件原告既未能舉證證明兩造間有何委任關係存在，復未舉證證明被
    告有何不當得利之情事。從而，原告依委任及不當得利之法律關係請求被告給付
    一百二十萬元，及自八十六年七月九日起至清償日止，按年息百分之五計算之利
    息，即無理由，不應准許。又原告之訴既經駁回，其所為假執行之聲請亦失所附
    麗，一併駁回之。
柒、因本案事證已臻明確，兩造其餘主張陳述及所提之證據，均毋庸再予審酌，附此
    敘明。
捌、結論：
    本件原告之訴為無理由，依民事訴訟法第七十八條，判決如主文。
中      華      民      國    九十二    年      六      月     三十     日
                              民事第五庭  法  官    林秀圓
右為正本係照原本作成
如對本判決上訴，須於判決送達後廿日內向本院提出上訴狀
中      華      民      國    九十二    年      六      月     三十     日
                                          書記官    林蓮女


司法院資訊處製作；財團法人民間司法改革基金會備份。
